---
title: "Appendix"
output: rmarkdown::github_document
---

# 예상문제1

#### 2. 데이터 마이닝의 모델링에 대한 설명이다. 설명이 가장 잘못된 것은?

1. 데이터마이닝 모델은 통계적 모델링이 아니므로 지나치게 통계적 가설이나 유의성에 집착하지 말아야 한다  
2. **모델링 방법은 여러가지가 있으므로 모델링 시 반드시 다양한 옵션을 줘서 모델링을 수행하여 최고의 성과를 도출하여야 한다**  
3. 분석데이터를 학습 및 테스트 데이터로 6:4, 7:3, 8:2 비율로 상황에 맞게 실시한다  
4. 성능에 집착하면 분석 모델링의 주목적인 실무 적용에 반하여 시간을 낭비할 수 있으므로 훈련 및 테스트 성능에 큰 편차가 없고 예상 성능을 만족하면 중단한다

(해설): 반드시 다양한 옵션을 줘서 모델링을 수행하지 않고, 충분한 시간이 있으면 다양한 옵션을 줘서 시도하는 것이고 일정 성과가 나오면 해석과 활용 단계로 진행할 수 있도록 의사결정 해야한다

#### 3. 모델링 성능을 평가함에 있어, 데이터마이닝에서 활용하는 평가 기준이 아닌 것은?

1. 정확도 (Accuracy)  
2. 리프트 (Lift)  
3. 디텍트 레이트 (Detect Rate)  
4. **Throughput**

(해설): 

- **데이터 마이닝에서는** 정확도, 정밀도, 디텍트 레이트, 리프트 등의 값으로 판단하고
- **시뮬레이션에서는** Throughput, Average Waiting Time, Average Queue Length, Time in System 등의 지표가 활용된다

#### 6. 최근 시각화 기법의 활용이 높아지면서 데이터의 특성을 파악하는데 많은 기여를 하고 있다. 다음 중 최근의 시각화의 발전된 형태가 아닌 것은?

1. 텍스트 마이닝에서의 워드 클라우드를 통한 그래프화  
2. SNA(Social Network Analysis)에서 집단의 특성과 관계를 그래프화  
3. **통계소프트웨어의 기초통계정보를 엑셀에서 그래프화**  
4. polygon, heatmap, mosaic graph 등의 작업

(해설): 기존 엑셀 그래프는 최신 시각화 기술의 발전형태가 아니다

#### 10. 공간적 차원과 관련된 속성들을 시각화에 추가하여 지도 위에 관련 속성들을 생성하고 크기, 모양, 선 굵기 등으로 구분하여 인사이트를 얻는 분석방법은 무엇인가?

공간 분석 (Spacial Analysis)


# 예상문제2

#### 4. 다음 중 나머지 세 개의 명령과 결과가 다른 것은?

```{r}
z1 = c(1:3, NA)
is.na(z1)

z2 <- c(1:3, NA)
is.na(z2)

z3 = c(1:3, NA)
z3 == NA

c(1, 1, 1, 2) == 2
```

#### 6. 다음 중 결과가 다른 R 코드는?

```{r}
seq(1, 10, 1) # seq(from, to, by)
```

#### 8. R의 데이터 구조와 저장형식에 관한 설명으로 가장 부적절한 것은?

4. **행령을 as.vector 함수에 입력하면 "행" 방향으로 1행부터 차례로 원소를 나열하는 벡터가 생성된다**

(해설): 행 방향 X, 열 방향 O

#### 11. R에서 제공하는 데이터 가공, 처리를 위한 패키지의 설명으로 가장 부적절한 것은?

1. **data.table 패키지는 데이터 프레임 처리함수 인 ddply 함수를 제공한다**  
2. reshape 패키지는 melt와 cast를 이용하여 데이터를 재구성할 수 있다  
3. sqldf 패키지는 R에서 표준 SQL 명령을 실행하고 결과를 가져올 수 있다  
4. plyr 패키지는 데이터의 분리, 결합 등 필수적인 데이터 처리 기능을 제공한다

(해설): data.table 패키지는 큰 데이터를 탐색, 연산, 병합하는데 아주 유용하다. ddply는 plyr 패키지에서 지원한다

#### 12. 아래 R 코드를 수행한 결과로 적절한 것은?

```{r}
"+"(2, 3)
```

1. 에러 메시지가 출력된다  
2. 경고 메시지가 출력된다  
3. **숫자 5가 출력된다**  
4. 두 개의 원소로 이루어진 벡터가 출력된다

#### 16. 다음 중 아래 R 코드의 결과로 적절한 것은?

```{r}
s <- c("Monday", "Tuesday", "Wednesday")
substr(s, 1, 2) # substr(x, start, stop)
```

1. **"Mo", "Tu", "We"**  
2. "Monday" "Tuesday"  
3. "Mo" "Tu"  
4. "Monday

#### 20. 아래와 같은 행렬이 있을 때, 모든 항에 합을 구하기 위한 R 프로그램 중 적절한 것은?

```{r}
m1 <- matrix(1:20, 4, 5)
m1
```

1. **apply(m1, 1, sum)** -> row sum  
2. apply(m1, 2, sum) -> column sum  
3. lapply(m1, sum)  
4. sapply(m2, sum)

```{r}
apply(m1, 1, sum)
lapply(m1, sum)
```

(해설):

- **lapply:** Loop over a “list” and evaluate a function on each element
- **sapply:** Same as lapply but try to “simplify” the result
- **apply:** Apply a function over the “margins” of an “array”
- **mapply:** “Multivariate” version of lapply
- **tapply:** Apply a function over “subsets” of a “vector”

#### 21. Cars93이라는 데이터프레임에 MPG.city(도심에서의 연비)라는 변수와 Origin(생산지)이라는 변수가 있다고 할 때, 생산지별로 MPG.city의 평균을 구하고자 한다. R 프로그래밍으로 적절한 것은?

4. tapply(Cars93$MPG.city, Cars93%Origin, mean)

#### 22. 단어나 문장에 포함되어 있는 문자열의 길이를 구하고자 할 때, R 프로그램으로 적절한 것은?

```{r}
nchar("statistics") # 정답
length("statistics")
```

#### 23. 아래는 R의 내장데이터인 cars에 대한 각 변수별 기술통계량을 도출한 것인다. 아래 설명 중 가장 부적절한 것은?

```{r}
summary(cars)
```

1. cars 자료는 두 개의 숫자형 변수로 구성되어 있다  
2. speed 변수의 평군은 중앙값보다 크다  
3. cars 자료는 결측값이 포함되지 않은 자료이다 ?????????  
4. **speed 변수의 75% 백분위수는 이 자료에서 알 수 없다**

#### 24. R에서 새로운 패키지를 설치 및 사용하고자 할 때 명령어와 순서로 적절한 것은?

1. **install.packages("패키지명") -> library(패키지명)**  
2. install.packages(패키지명) -> library("패키지명")  
3. library("패키지명") -> install.packages("패키지명")  
4. library(패키지명) -> install.packages("패키지명")  

#### 27. 출력결과는?

```{r}
x <- 1:100
sum(x > 50)
```

#### 28. A반과 B반 학생들이 동일한 과목을 들었다고 하자. A반과 B반 학생 모두를 대상으로 과목 별 성적의 평균을 구하려고 할 때, A반 학생 데이터와 B반 학생 데이터를 class라는 변수를 기준으로 합치려고 한다. R로 프로그램을 작성하시오.

merge(A, B, by = "class")

#### 29. 아래의 표와 같이 여러 학과 학생들의 과목별 성적을 데이터 프레임으로 구성하였다. 데이터 프레임명은 test라고 할 때, 경영학과 학생들의 데이터만 조회하고자 한다. R 프로그래밍 하시오.
법
test[test$학과 == "경영학과", ]

#### 30. SQL을 활용하거나 SAS에서 porc sql로 작업하던 사용자들에게 R 프로그램에서 지원해 주는 패키지는 무엇인가?

sqldf()


# 예상문제 3

**12. 결측값은 관측되어 얻어지는 실험 자료에서 종종 나타나는 현상이다. 결측값을 분석할 수 있는 통계분석 방법론으로 대치법이 있다. 다음 중 결측값을 처리하는 방법에 대한 설명 중 부적절한 것은?**

1. Complete Analysis는 불완전 자료를 모두 삭제하고 완전한 관측치만으로 자료를 분석하는 방법이다. 그러나 부분적 관측자료를 사용하므로 통계적 추론의 타당성 문제가 있다  
2. 평균대치법은 자료의 평균값으로 결측값을 대치하여 불완전한 자료를 완전한 자료로 만들어 분석하는 방법이다  
3. 단순확률대치법은 평균대치법에서 추정량 표준오차의 과소 추정문제를 보완하고자 고안된 방법이다  
4. **다중대치법은 단순대치법을 한번하지 않고 m번 대치를 통해 m개의 가상적 완전 자료를 만들어서 분석하는 방법으로 순서는 1단계인 대치(imputation step), 2단계인 결합(combination step), 3단계인 분석(analysis step)이다**

(해설): imputation -> analysis -> combination


# 예상문제 4

